【裁判字號】    90,上易,37
【裁判日期】    900612
【裁判案由】    清償借款
【裁判全文】
臺灣高等法院民事判決  九十年度上易字第三七號
      上  訴  人  中央信託局
      法定代理人  黃榮顯
      被  上訴人  乙○○
                  丙○○
                  甲○○
                  丁○○
右列當事人間清償借款事件，上訴人對於中華民國八十九年十一月二十一日臺灣臺北
地方法院第一審判決（八十九年度訴字第三二五四號），提起上訴，本院判決如左：
        主    文
原判決關於駁回後開第二項之訴部分及訴訟費用之裁判均廢棄。
被上訴人甲○○應給付上訴人新台幣柒拾貳萬伍仟貳佰拾貳元及如附表所示利息及
違約金。
其餘上訴駁回。
第一、二審訴訟費用由被上訴人甲○○負擔。
        事    實
一、上訴人聲明求為判決：(一)、原判決廢棄。(二)、被上訴人應連帶給付上訴人新台幣
    （下同）七十二萬五千二百三十二元及如附表所示利息及違約金。(三)、第一、二
    審訴訟費用由被上訴人負擔。其事實上陳述，除與原判決記載相同部分，予以引
    用外，並補稱略以：(一)、系爭消費性借款契約第八條訂立當時之真意，在使服務
    機關知悉被上訴人有向上訴人借款之情事，並使服務機關應依約按月代扣被上訴
    人之薪給，使上訴人之借款債權得以獲得清償，避免由於服務機關不知被上訴人
    之借款情事以致未予代扣薪給款項。主要在取得被上訴人服務機關之同意，則倘
    服務機關已明白表示同意，契約即已生效，其是否有在契約上另為形式之蓋章，
    應非重要。本件被上訴人及訴外人陳春榮每人均已依約借得一百二十萬元，共六
    百萬元，且其服務機關台灣電力股份有限公司大林發電廠（下稱台電大林廠）亦
    已依約按月自被上訴人之薪給中代扣借款本息，應認系爭契約已生效力。(二)、被
    上訴人已於系爭借款契約上簽章，對借款契約之內容應已瞭解，且已依約取得借
    款，現復爭執系爭借款契約之有效性，實有違誠信原則。(三)、上訴人於接獲被上
    訴人之存證信函後，即依約行使債權，絕無如被上訴人所稱怠於行使債權之情事
    ，對於被上訴人片面解除連帶責任之請求，上訴人並未同意。所用證據，援用原
    審之立證方法。
二、1.被上訴人乙○○、丙○○、丁○○聲明求為判決：(一)、上訴駁回。(二)、第二審
      訴訟費用由上訴人負擔。其事實上陳述，除與原判決記載相同部分，予以引用
      外，並補稱略以：(一)、系爭借款契約，約定其採一定方式為生效要件，而被上
      訴人之服務機關台電大林廠並未於契約上蓋章，自不生效力。(二)、被上訴人乙
      ○○、丙○○、丁○○（下稱被上訴人乙○○等三人）雖曾致函台電大林廠，
      但因系爭借款契約既未經該廠蓋章，該廠對離職之被上訴人甲○○縱有心代扣
      借款，亦無代扣借款之權源，致不能依系爭契約第五條扣還其借款，而被上訴
      人乙○○等三人當時雖經一再請求上訴人設法行使債權，且被上訴人甲○○亦
      同意於退職金給與中扣款，惟上訴人竟怠於行使其債權，顯係因可歸其於上訴
      人之事由所致，與被上訴人乙○○等三人無關。所用證據，援用原審之立證方
      法。
    2.被上訴人甲○○未於言詞辯論期日到庭，亦未提出書狀作何聲明及陳述。
三、本院依上訴人之聲請訊問證人張接然、林見來。
        理    由
一、本件被上訴人甲○○未於言詞辯論期日到場，核無民事訴訟法第三百八十六條所
    列各款之情形，爰依上訴人之聲請，由其一造辯論而為判決，合先敘明。
二、本件上訴人起訴主張：被上訴人及訴外人陳春榮於民國（下同）八十五年七月三
    十日與上訴人簽訂消費性借款契約，由被上訴人及訴外人陳春榮互為連帶債務人
    ，向上訴人借得六百萬元，上開借款契約書業經被上訴人服務機關台灣電力工會
    第三十三分會於借款契約書上蓋章生效，詎上開借款已屆清償期，尚有七十二萬
    五千二百三十二元及如附表所示利息及違約金未清償等情，爰依消費借貸及連帶
    債務之法律關係，求為命被上訴人連帶給付上訴人七十二萬五千二百三十二元及
    如附表所示利息及違約金之判決。
    被上訴人乙○○等三人則以：系爭借款契約約定非經被上訴人之服務機關於契約
    書上蓋章，不生效力，而被上訴人之服務機關為台電大林廠，並未在系爭借款契
    約書上蓋章，該契約尚未生效；且積欠上訴人債務未還者為被上訴人甲○○，而
    依系爭借款契約約定借款人於離職時，被上訴人之服務機關應自應付借款人之資
    遣費等各項給與款項中代為扣還欠款予上訴人，詎被上訴人甲○○於八十八年八
    月間申請資遣，被上訴人之服務機關既不依約自應付被上訴人甲○○之資遣費等
    款項中代為扣還欠款，經被上訴人乙○○等三人知上訴人追償，上訴人不察，竟
    仍向被上訴人乙○○等三人請求連帶清償，為此，被上訴人乙○○等三人乃發函
    向上訴人表示終止連帶債務關係，是上訴人對於被上訴人甲○○之欠款應自行負
    責，況上訴人已同意被上訴人甲○○分期清償等語，資為抗辯。
三、經查上訴人主張被上訴人及訴外人陳春榮為連帶借款人，於八十五年七月三十日
    與上訴人訂立消費性借款契約，向上訴人借得六百萬元，現尚有被上訴人甲○○
    所欠七十二萬五千二百三十二元及如附表所示利息及違約金，經上訴人催討均遭
    拒付之事實，業據其提出消費性借款契約可稽（見原審卷第十頁），且為被上訴
    人所不爭執（見原審卷第二十四頁），自堪信為真實。
四、按消費借貸，為當事人一方移轉金錢或其他代替物之所有權於他方，而約定他方
    以種類、品質、數量相同之物返還之契約，此觀修正前民法第四百七十四條之規
    定自明。又消費借貸契約之訂立不以書面為必要（最高法院二十七年上字第三二
    四０號判例參照）。本件系爭借款契約，既已由兩造於八十五年七月三十日簽訂
    書面契約，並已就金錢之貸與、利率及清償方式明訂於契約（見原審卷第十頁之
    消費性借款契約第一條、第二條及第三條之約定），被上訴人復已依上開借款契
    約第四條之約定，由其服務機關台電大林廠按月自被上訴人薪資中代為扣還借款
    本息，至八十九年一月間止，除被上訴人甲○○一人外，其餘均已代扣完畢，為
    兩造所不爭執（見原審卷第二十四頁、第二十八頁、第四十七頁），揆諸前開約
    定，足證系爭借款契約應已成立。系爭借款契約第八條固有本契約非借款人服務
    機關蓋章不生效力之約定，然查該借款契約第四條及第五條另約定被上訴人分期
    返還借款方式係由服務機關自被上訴人薪資等各項給與中代為扣款償還上訴人，
    顯見該借款契約第八條約定之目的，僅係在落實前述第四條及第五條之約定，透
    過被上訴人之服務機關在其上蓋章，以取得對被上訴人之服務機關之拘束力，使
    該服務機關取得扣繳之權利及義務，亦為兩造所不爭執（見本院卷第四十一頁、
    第七十九頁反面），足證該借款契約第八條之約定，非屬本件消費借款契約成立
    之要件，核無民法第一百六十六條規定之適用（最高法院十八年滬上字第一一０
    號判例參照）。是被上訴人抗辯系爭消費借款契約尚未成立云云，殊無足取。
五、解釋契約，應以當事人立約當時之真意為準，而真意何在，又應以過去事實及其
    他一切證據資料為斷定之標準，不能拘泥文字，致失真意（最高法院三十九年台
    上字第一０五三號判例參照）。查系爭借款契約第八條既約定本契約非經借款人
    服務機關蓋章不生效力，而系爭借款契約僅經被上訴人參加之工會即台灣電力工
    會第三十三分會蓋章，該工會係因被上訴人為工人，因入會而取得會員身分，非
    屬被上訴人之服務機關，有該契約機關名稱章可稽，復為兩造所不爭執（見本院
    卷第一００頁），足證上訴人並未完成該條約定之方式，惟該條之約定，係為透
    過被上訴人之服務機關之蓋章，以使該服務機關取得代為扣款之權利義務而生拘
    束力，已如前述，亦即如未經該服務機關之蓋章，則被上訴人之服務機關台電大
    林廠即無代為扣繳之權利義務，該項代為扣繳之約定，僅成為任意性而已，尚不
    得遽認全部借貸契約不生效力。是被上訴人抗辯伊等服務機關台電大林廠未在系
    爭借款契約上蓋章，全部借貸契約不生效力云云，亦無足取。
六、系爭借貸契約既屬有效成立，則上訴人據以請求被上訴人甲○○給付尚欠之借款
    本金七十二萬五千二百三十二元及如附表所示利息及違約金，自屬有據，應予准
    許。
七、依系爭借款契約第五條約定：「各連帶責任借款人中如於借款期限內離職或其他
    事故時應一次清償借款餘額，如未清償時：：：借款人服務機關應協助追繳並於
    連帶借款人薪資或其他給與中一次，或依約定期限多次扣還：：：」當借款人之
    之一即被上訴人甲○○於八十八年八月三十一日離職時，其餘借款人即被上訴人
    乙○○等三人即應同年八月三十一日通知上訴人依上開約定辦理，並於同年九月
    八日再以書面報告通知上訴人依上開約定辦理，並於同年九月八日再以書面報告
    通知上訴人及伊等服務機關台電大林廠，請求於被上訴人甲○○退職給與中將未
    還欠款扣繳，而斯時被上訴人甲○○尚有一百餘萬元退職金可供足額清償上開欠
    款，並已取得被上訴人甲○○代扣同意書，有存證信函、報告、同意書及聲明書
    可據，復為上訴人所不爭執（見本院卷第九十頁至九十六頁、第一一一頁），惟
    因上訴人疏未依系爭借款契約第八條之約定，由被上訴人之服務機關台電大林廠
    於系爭借款契約上蓋章，致台電大林廠無法取得代扣之權利及義務，終因被上訴
    人甲○○事後反悔，於八十八年九月六日向台電大林廠表示不得代扣清償，因而
    致不能完成扣款事宜，亦有該廠八十九年七月七日電人字第八九０七－０三一四
    號函可證（見本院卷第一一九頁），足證上訴人之所以不能獲得全數清償，全係
    因可歸責於自己之事由所致，尚難令被上訴人乙○○等三人應與被上訴人甲○○
    負連帶清償責任。是上訴人所為此部分之請求，應屬無據，不應准許。
八、從而原審就上開應予准許部分所為上訴人敗訴之判決，自有未洽，上訴論旨指摘
    原判決此部分不當，求予廢棄改判，為有理由；就上開不應准許部分，所為上訴
    人敗訴之判決，所採理由雖與本院不同，但其結果並無二致，仍應維持，上訴論
    旨指摘原判決此部分不當，求予廢棄改判，應認為無理由。
九、至兩造其餘之攻擊或防禦方法及未經援用證據，經本院斟酌後，認為均不足以影
    響本判決之結果，自無逐一詳予論駁之必要，併此敘明。
十、據上綸結，本件上訴為一部有理由，一部應認為無理由，依民事訴訟法第四百五
    十條、第四百四十九條第二項、第七十九條但書、第四百六十三條、第三百八十
    五條第一項前段，判決如主文。
中      華      民      國    九十      年      六      月     十二     日
                                  台灣高等法院民事第十三庭
                                      審判長法  官  林  鄉  誠
                                            法  官  陳  駿  璧
                                            法  官  劉  清  景
右正本係正原本作成。
不得上訴。
中      華      民      國    九十      年      六      月     十五     日
                                            書記官  高  澄  純
附表：
┌─────┬──────┬─────┬────────────┬───┐
│債權本金  │利息計算期間│利率      │本息違約金計算期間及利率│備  註│
│（新台幣）│            │（年息）％├─────┬──────┤      │
│          │            │          │逾期六個月│逾期六個月以│      │
│          │            │          │以內按逾期│上按逾期利率│      │
│          │            │          │利率百分之│百分之二十  │      │
│          │            │          │十        │            │      │
├─────┼──────┼─────┼─────┼──────┼───┤
│七十二萬五│自八十八年十│按上訴人基│自八十八年│自八十九年六│利息遲│
│千二百三十│一月八日起至│本放款利率│十二月八日│月八日起至清│付逾一│
│二元      │清償之日止  │加3.975%機│起至八十九│償之日止    │年後，│
│          │            │動計算    │六月七日止│            │將遲付│
│          │            │          │          │            │之利息│
│          │            │          │          │            │滾入原│
│          │            │          │          │            │本複利│
│          │            │          │          │            │計算。│
└─────┴──────┴─────┴─────┴──────┴───┘


司法院資訊處製作；財團法人民間司法改革基金會備份。
